【裁判字號】    94,訴,841
【裁判日期】    950524
【裁判案由】    塗銷抵押權登記
【裁判全文】
臺灣臺中地方法院民事判決  94年度訴字第841號
原      告  丙○○
            乙○○
兼 上 二人
法定代理人  辛○○
共      同
訴訟代理人  甲○○
被      告  臺中商業銀行股份有限公司
法定代理人  黃秀男
訴訟代理人  庚○○
被      告  丁○○
上列當事人間請求塗銷抵押權登記事件，本院於中華民國95年5
月10日言詞辯論終結，判決如下：
    主      文
原告之訴駁回。
訴訟費用由原告負擔。
    事實及理由
壹、程序方面:
  一、按訴狀送達後，原告不得將原訴變更或追加他訴。但因情
      事變更而以他項聲明代最初之聲明者不在此限。民事訴訟
      法第255條第1項第4款定有明文。查原告起訴聲明為：被
      告臺中商業銀行股份有限公司 (下稱臺中商銀)應將於民
      國（下同）85年9月25日以甲地字第009856號收件，對原
      告所有坐落臺中縣外埔鄉○○段第121號土地 (下稱系爭
      土地)，所設定最高限額新臺幣（下同）100萬元整抵押權
      塗銷。嗣因被告臺中商銀於93年7月23日將前揭抵押權讓
      與被告丁○○，丁○○於95年1月13日完成抵押權登記，
      為此以本件訴訟顯有情事變更之情形，乃追加丁○○為被
      告，並聲明: 被告丁○○應將系爭土地，面積1971.45平
      方公尺土地，於95年1月13日以甲地資字第089220號收件
      ，設定之最高限額120萬元抵押權 (下稱系爭抵押權設定)
      登記塗銷。揆諸前開法律規定，應予准許，先予敘明。
  二、被告臺中商銀原法定代理人為蔡裕芳，於94年12月30日變
      更為黃秀男，業據被告臺中商銀出具經濟部經授商字第09
      401269390號函、臺中商銀股份有限公司變更登記表為證
      ，經被告聲明由黃秀男承受訴訟，合於民事訴訟法第170
      條、第175條規定，應予准許。
貳、兩造聲明及陳述：
  一、原告方面：
    (一)系爭土地（重測前為六分段319地號），原為原告之被繼
      承人申釧秉所有，嗣申釧秉於90年2月3日死亡，由原告3
      人繼承，應有部分各為1/3。訴外人薛瓊美為申釧秉之母
      ，以申釧秉自高中時起即患有精神分裂症，為無意識能力
      之人，於85年9月間為向被告臺中商銀借款，竟假冒申釧
      秉名義提供系爭土地以為借款之擔保，並於85年9月25日
      設定最高限額120萬元之抵押權；復於85年10月1日假冒申
      釧秉名義，在借款100萬元之借據上簽名擔任連帶保證人
      ，並以同一方式一再延期還款，嗣於申釧秉死亡後，薛瓊
      美即不願繼續繳息，被告臺中商銀起訴請求原告3人連帶
      清償借款，經本院91年度訴字第3414號判決原告敗訴，原
      告不服提起上訴，經臺灣高等法院臺中分院91年度上易字
      第416號，以被告臺中商銀不能就所提主張申釧秉為連帶
      保證人之借據、增補借據、約定書上申釧秉之簽名及蓋章
      為真正，而認被告臺中商銀之請求無理由，廢棄原判決，
      並駁回被告臺中商銀在原審之訴及其假執行之聲請確定在
      案。
    (二)抵押權係擔保物權，以主債權存在為前提，主債權如不存
      在，即失所附麗。被告既經法院判決確認其對原告主債權
      不存在，不得向原告請求連帶給付，故本項抵押權設定自
      應予以塗銷。
    (三)又本件抵押權係薛瓊美假冒申釧秉名義而為設定，此由抵
      押權設定契約書、土地登記申請書上均無申釧秉之簽名，
      且申釧秉自高中時起即罹患精神分裂症，數十年來持續在
      臺中靜和醫院、大甲光田醫院治療，並無何謀生能力，顯
      無借款需要及還款能力，在土地登記申請書上竟列名為「
      義務人兼債務人」，而薛瓊美又為申釧秉之生母，其對申
      釧秉握有極大之掌控力，參照大甲鎮戶政事務所93年8月
      16日中縣甲戶字第0930002596號函文所述：「申君在民國
      85年間未辦理請領印鑑證明，於民國86年2月26日在本轄
      委任辦理印鑑證明2份」觀之，本件抵押權之設定，乃薛
      瓊美勾結己○○代書辦理無疑。
    (四)系爭抵押權係於85年9月25日設定，而被告丁○○所提之
      家庭會議記錄、切結書，分別於88年2月27日、88年5月21
      日所立，其中家庭會議記錄中申釧秉之簽名，應係薛瓊美
      偽造，而切結書上則無申釧秉之簽名；家庭會議記錄第5
      點所記載：「外埔土地當初是薛瓊美與外公（即薛瓊美之
      父）共同買受」，與切結書所載：「立切結書人申釧秉，
      所有坐落在外埔鄉○○段地號319……係與薛瓊美等於78
      年1月27日共同買受」情形不符；且訴外人申春枝既未到
      場參與，憑何決定將訴外人申春枝所有3分之1部分轉讓予
      丁○○；另家庭會議記錄第6點所載：「……外埔土地有
      抵押借款100萬元，另抵押設定丁○○500萬元，撫養親屬
      （指薛瓊美）為1,000萬元」，惟查系爭土地價值僅400萬
      元，申釧秉自無可能同意設定如此高額抵押。
    (五)前案臺灣高等法院臺中分院91年度上易字第416號訴訟繫
      屬中，被告臺中商銀於93年7月23日將本件抵押債權及抵
      押權讓與被告丁○○，並於95年1月13日以甲地資字第089
      220號辦理讓與登記完畢，爰依法追加丁○○為被告，併
      同訴請塗銷本件抵押權之登記等語。
    (六)並聲明：1.被告等應將在85年9月25日以甲地字第009856
      號收件，對原告所有坐落臺中縣外埔鄉○○段第121號土
      地，所設定最高限額100萬元整抵押權塗銷。2.被告丁○○應將臺中縣外埔鄉○○段第121號、面積1971.45平方公
      尺土地，於95年1月13日以甲地資字第089220號收件，最
      高限額120萬元之抵押權登記塗銷。
  二、被告方面：
    (一)被告臺中商銀部分：
      1.被告臺中商銀就原告起訴狀所載有關原告3人之連帶保
        證債務業經判決不存在之事實，不爭執。
      2.否認原告所主張系爭抵押權之設定係屬偽造。又因本件
        被告丁○○主動向被告臺中商銀清償借款，被告臺中商
        銀已於93年7月23日將本件抵押債權及抵押權讓與被告
        丁○○，並於95年1月13日以甲地資字第089220號辦理
        讓與登記完畢，被告臺中商銀已非本件抵押權人，原告
        之請求自屬無據。
      3.並聲明：請求駁回原告之訴。
    (二)被告丁○○部分：
      1.88年2月27日，與薛瓊美、申釧秉、丁○○、申學彥及
        戊○○等人，在臺中縣大甲鎮○○路家中召開家庭會議
        ，會中薛瓊美就系爭土地向被告臺中商銀設定抵押貸款
        乙事提出報告，經戊○○記錄，並由申釧秉於88年5月
        21日出具切結書等情，均足證明關於系爭土地設定抵押
        權情事，申釧秉早已知情等語資為抗辯。
      2.並聲明：請求駁回原告之訴。
參、兩造不爭執之事實、證據:
  一、被告對於申釧秉之連帶保證債務與系爭土地設定抵押權同
      時辦理之事實不爭執。
  二、被告對原告3人之連帶保證債權業經確定判決確認不存在
      之事實，復為被告臺中商銀所不爭執，堪信為真實。
肆、兩造爭執事項:
  一、系爭抵押權是否因被告對於原告3人之連帶保證債權不存
      在，而欠缺從屬性？
  二、被告臺中商銀已於95年1月13日將系爭土地之抵押權，以
      甲地資字第089220號讓與登記予第3人丁○○，已非系爭
      不動產之抵押權人，原告對臺中商銀起訴主張塗銷抵押權
      有無理由?
  三、原告訴請被告丁○○塗銷系爭抵押權，有無理由？此涉及
      被告丁○○所提家庭會議記錄上申釧秉之簽名是否為真?
      即申釧秉對於系爭抵押權設定是否知情?
伍、本院之判斷:
  一、按抵押權之成立，以債權存在為前提，債權若不存在，抵
      押權亦不成立，是為抵押權成立上（發生上）之從屬性。
      又本件依原告主張之事實可知，薛瓊美於85年9月間向被
      告臺中商銀借款，申釧秉除有擔任連帶保證人外（該連帶
      保證債務，業經判決確定認定不存在），尚有以申釧秉所
      有之系爭土地設定抵押權給被告台中商銀，則系爭抵押權
      所擔保之對象顯為薛瓊美向被告台中商銀之借款債務，而
      非申釧秉對被告台中商銀之連帶保證債務，故本件於判定
      系爭抵押權之成立從屬性之問題時，應就薛瓊美與被告台
      中商銀間是否有消費借貸之法律關係存在，殊與申釧秉與
      被告台中商銀間是否有連帶保證關係存在無涉。而本件薛
      瓊美確有向被告台中商銀借款乙節，亦為兩造所不爭執，
      則系爭抵押權所欲擔保之債權（即被告台中商銀對薛瓊美
      之借款債權）既已合法有效存在，系爭抵押權於設定之初
      自無欠缺從屬性，故原告以此理由提起塗銷系爭抵押權之
      訴訟，洵無理由，合先敘明之。
  二、就被告台中商銀部分：
      本件被告臺中商業銀行已於95年1月13日將系爭土地之抵
      押權，以甲地資字第089220號讓與登記予第3人丁○○，
      已非系爭不動產之抵押權人，其已無權塗銷系爭抵押權，
      故本件原告仍對臺中商銀提起本件訴訟，自無理由，應予
      駁回。
  三、就被告丁○○部分：
    (一)查就系爭抵押權並未欠缺抵押權從屬性乙節，業如前述，
      故原告自不得執此理由請求塗銷系爭抵押權。則本件應予
      審究者，厥為申釧秉將其所有系爭土地設定抵押權給被告
      台中商銀，是否係遭他人冒名虛偽設定，致使該設定對申
      釧秉不生效力，原告得據以主張塗銷之。
    (二)按當事人主張有利於己之事實者，就其事實有舉證之責任
      ，民事訴訟法第277條前段定有明文。另私文書應由舉證
      人證其真正，同法第357條前段亦有明文。本件原告既主
      張系爭抵押權設定書上之印章非申釧秉所蓋，縱係申釧秉
      蓋章，惟其於高中時已患精神分裂症，並自86年1月起惡
      化、無意識能力，亦無借款需要及還款能力，故對系爭土
      地已為抵押權設定應不知情等情，則依法被告就其所提之
      抵押權設定契約書為真正乙情，自應舉證證明之。經查：
      1.證人即系爭抵押權設定之承辦代書己○○到庭證稱：「
        （系爭抵押權設定契約書）是我寫的沒有錯，也是我代
        辦的，但是時間已經很久了，所以是誰找我代辦的，我
        已經沒有印象了，因為有時候是銀行找我辦，有時候是
        當事人找我辦的。該申請書上的申釧秉、薛瓊美我都有
        見過，我是先認識薛瓊美的，申釧秉是有見過。對於提
        示的抵押權設定，是何人找我辦的，我已經忘記了，因
        為我每年辦理的案件有幾百件，對於這一件並沒有特別
        的印象。金融機關辦理貸款都比較慎重，辦理抵押設定
        ，有時也會簽名，但本件只有蓋印章沒有簽名。對於申
        釧秉與薛瓊美是否都有到場，我沒有印象，但我認為應
        該是都有到場蓋章，但是否確實有到場，我已經忘記了
        。如果辦理抵押設定是辦給銀行的，依作業規定是不需
        要印鑑證明的，所以只要有印章就可以了，因為通常銀
        行都會辦理對保，當事人都會到場。」等語，故依證人
        己○○所述，尚難認系爭抵押權設定流程確有異常之處
        ，然依該證人所述，亦難認定申釧秉就系爭抵押權設定
        是否確有同意，故本件對此問題，仍須依其他證據判定
        之。
      2.又本件被告丁○○則提出88年2月27日家庭會議記錄（
        其上有申釧秉之簽名，此份資料並未於臺灣高等法院臺
        中分院91年度上易字第416號民事事件審理時提出）及
        88年5月21日申釧秉書立之切結書，藉以證明申釧秉知
        悉系爭抵押權之設定，然有爭執者，係該家庭會議紀錄
        是否為真？經查：
        (1)證人即該家庭會議紀錄之紀錄人員宋禮章到庭證稱:
          家庭會議記錄上的字是伊所記載，當天最主要是處理
          岳母即薛瓊美家有關土地之事宜，當時是邊談邊記載
          ，因有些事情是薛瓊美已先談過，故事情談得很順利
          ，開會只是將一些事情確定下來，讓大家知道。當時
          申釧秉之身體狀況很好，對於開會之事情也都暸解，
          亦表示同意。見證人薛奇楠雖係會議進行約半小時後
          始到場，但當時有看過會議記錄，伊並就薛奇楠不明
          暸之處予以解釋。會議由8點半進行至9點半多，待伊
          將大家之共識記載完畢後會議即結束。記錄寫好後，
          大家看過內容後始簽名，伊並各給大家1份會議記錄
          ，正本則放在薛瓊美那邊。記憶中會議記錄上之簽名
          均是到場之本人親自簽名，至於印章部分，伊並無印
          象，不知是何時所蓋等語明確。本此足認該家庭會議
          紀錄確曾召開，且申釧秉亦有與會簽名。
        (2)依本院87年度婚字第8921號離婚案件88年1月5日勘驗
          筆錄所載「（申釧秉）精神狀況良好、對答如流」等
          情，顯見申釧秉當時精神狀況仍屬正常，仍具相當認
          知與表達能力，足認申釧秉並非長期處於精神異常狀
          態，而在無積極證據認定之前提下，自難遽謂申釧秉
          於85年9月系爭抵押權設定當時，係處於無意思能力
          之狀態。雖原告訴訟代理人甲○○再三指稱被害人申
          釧秉患有精神分裂症，長期服藥，惟甲○○既自承其
          長期離家遠赴緬甸經商，則其對申釧秉之近況是否瞭
          解，即非無疑。故本件原告主張申釧秉於85年9月當
          時並無意識能力，對系爭土地為抵押權設定並不知情
          乙節，即屬無據。
        (3)原告雖主張家庭會議記錄上申釧秉之簽名應係薛瓊美
          所偽造乙節。然查: 臺灣高等法院臺中分院業經將臺
          中區中小企業銀行約定書2件內申釧秉簽名各3處、增
          補借據內連帶保證人欄申釧秉簽名1處、借據內連帶
          保證人欄申釧秉簽名1處、撥款協議書暨約定書內申
          釧秉簽名1處等筆跡，是否與申釧秉印鑑登記證明申
          請書、彰化商業銀行申釧秉帳戶印鑑卡、申釧秉生前
          於光田綜合醫院日間病房簽到簿1本之簽名檢送原本
          囑託內政部警政署刑事警察局鑑定，經鑑定結果，因
          供比對之簽名筆跡有2種書寫方式，且特徵不明顯，
          難以認定。此有該局93年9月23日刑鑑字第093001936
          76號函可稽（見該院91年度上易字第416號民事卷第2
          宗第73頁）。而本院於90年度訴字第3414號判決審理
          過程中曾調取臺灣臺中地方法院87年度婚字第893號
          離婚事件卷內88年1月5日所製作之勘驗筆錄，申釧秉
          生前所當場簽名2次之筆跡 (即本院90年度訴字第341
          4號判決卷卷宗第38頁下方、第40頁下方)，送請內政
          部警政署刑事警察局鑑定結果，因簽名筆跡特徵不明
          顯，無法鑑定，此亦有該局91年7月9日91刑鑑字第09
          1174695號函足憑（見該卷第110頁）。是關於文書簽
          名部分，既經2次送鑑，均因簽名筆跡特徵不明顯，
          未能以筆跡比對方式鑑定是否遭偽造，且原告復未能
          提出申釧秉其他可資鑑定、比對之簽名文件，則本院
          就原告所為家庭會議記錄上申釧秉之簽名係偽造乙節
          ，自無再送請鑑定之必要。
      3.依被告丁○○所提上開家庭會議紀錄所載可知系爭設定
        抵押之土地係登記在申釧秉名下，然就已有設定抵押借
        款100萬元之情事，業於家庭會議中經過確認，故依該
        會議紀錄之記載可認申釧秉就其所有系爭土地設定抵押
        借款100萬元之情事，已然知悉。而其於當場或事後均
        未有所異議，則被告抗辯申釧秉就系爭抵押權之設定早
        已知情並曾同意乙節，自屬有據。
      4.原告雖主張薛瓊美對申釧秉之影響力頗大，致申釧秉於
        家庭會議上承認上開不利於己之設定，顯違常理，然申
        釧秉於家庭會議在場且當場簽名之事實，既經證人宋禮
        章證述在卷，原告復未能提出足資鑑定、比對申釧秉簽
        名之其他文書以供鑑定申釧秉於家庭會議記議之簽名係
        出於偽造，本件應認申釧秉就系爭抵押權之設定應屬知
        情並曾為同意乙節，業如前述，故即使原告所稱薛瓊美
        對申釧秉之影響力頗大，然薛瓊美係申釧秉之母，遑論
        薛瓊美對申釧秉是否有影響力，本件申釧秉既可認係有
        意思能力之成年人，其同意為設定系爭抵押權之行為，
        於法均有其效力，自不待言。
    (三)綜上所述，本件原告起訴主張薛瓊美等未得申釧秉同意而
      設定抵押權，請求抵押權權人即被告丁○○塗銷系爭土地
      之抵押權登記，於法無據，應予駁回。
  四、從而，原告請求被告塗銷系爭抵押權登記，為無理由，應
      予駁回。
  五、本件為判決基礎之事證已臻明確，兩造其餘攻擊防禦方法
      及所提證據，或聲請調查之證據，經本院審酌後，認為均
      不影響本院前揭審認結論，爰不逐一論駁，併此敘明。
陸、訴訟費用負擔之依據：民事訴訟法第78條。
中    華    民    國    95    年    5     月    24    日
                  民事第三庭    法  官  李 悌 愷
以上正本係照原本作成。
如對本判決上訴，須於判決送達後20日內向本院提出上訴狀。
中    華    民    國    95    年    5     月    25    日
                                書記官


司法院資訊處製作；財團法人民間司法改革基金會備份。
